臺灣彰化地方法院民事判決
110年度家繼訴字第2號
原      告  洪翊華  


訴訟代理人  陳振吉律師
被      告  洪恭慶  


特別代理人  洪灯姿    住彰化縣○○鎮○○街000巷0號      被  
    告  洪森暉    住新北市○○區○○路000巷0○0號五


上列當事人間請求分割遺產事件，本院於民國111年1月24日言詞
辯論終結，判決如下：
    主      文
兩造就被繼承人謝春枝所遺如附表一所示之財產，應予分割如附
表一「分割方法」欄所示。
訴訟費用由兩造依附表二所示比例負擔。
    事實及理由
一、本件被告洪恭慶因無訴訟能力，前經本院依聲請為其選任特
    別代理人洪灯姿確定，而其特別代理人洪灯姿經合法通知，
    未於最後言詞辯論期日到場，核無民事訴訟法第386條各款
    所列情形，依家事事件法第51條準用民事訴訟法第385條第1
    項前段規定，爰依原告洪翊華（原名洪千人）聲請為一造辯
    論判決。
二、原告主張則以：
  ㈠被繼承人謝春枝為兩造之母，於民國109年4月29日死亡，身
    後遺有遺產，惟兩造就遺產之分割方法無法達成共識，而致
    無法分割，爰依民法第1138條、第1139條、第1141條、第11
    51條及第1164條規定，及同法第830條、第824條第2項第1款
    規定，提起本件，請准就被繼承人遺產為分割。
  ㈡又被繼承人原有之財產，業經被告洪森暉（原名洪堯中）領
    走其中一部分，原告無意追究，同意以被繼承人死亡時之財
    產金額為遺產金額並為分配。對於被告洪森暉稱自被繼承人
    配偶即兩造之父洪春吉（業於106年10月16日已過世）帳戶
    領出並交付與被繼承人之現金新臺幣（下同）14萬8千元，
    已無剩餘，不予爭執。
  ㈢並聲明：1.兩造就被繼承人所遺如附表一所示財產，應予分
    割；2.訴訟費用由被告負擔。
三、被告答辯略以：
  ㈠被告洪恭慶及特別代理人洪灯姿：對於原告請求分割遺產無
    意見。對於被告洪森暉稱自洪春吉帳戶領出並交付與被繼承
    人之現金14萬8千元，已無剩餘無意見，因被繼承人本即需
    要生活費。
  ㈡被告洪森暉：可以接受按應繼分比例分割。被繼承人之機車
    目前由其保管，其前於106年10月30日自洪春吉之臺灣中小
    企業銀行（下稱臺灣中小企銀）帳戶領出35萬元，再以自己
    名義匯入被繼承人二林郵局帳戶；又於同年10月23日自洪春
    吉二林郵局帳戶匯款30萬元至被繼承人二林郵局帳戶；再自
    洪春吉臺灣銀行鹿港分行帳戶領取27萬5千元及7萬3千元現
    金，將其中20萬元於同年10月23日存入被繼承人二林郵局帳
    戶，餘款全數交予被繼承人，交付與被繼承人之現金14萬8
    千元，已無剩餘。
四、本院之判斷：
  ㈠按遺產繼承人，除配偶外，依直系血親卑親屬、父母、兄弟
    姊妹及祖父母順序定之；同一順序之繼承人有數人時，按人
    數平均繼承。但法律另有規定者，不在此限；配偶有相互繼
    承遺產之權，其與民法第1138條所定第一順序之繼承人同為
    繼承時，其應繼分與他繼承人平均，民法第1138條、第1141
    條、第1144條第1款分別定有明文。次按共有物之分割，依
    共有人協議之方法行之；分割之方法不能協議決定，或於協
    議決定後因消滅時效完成經共有人拒絕履行者，法院得因任
    何共有人之請求，命為下列之分配：1.以原物分配於各共有
    人，但各共有人均受原物之分配顯有困難者，得將原物分配
    於部分共有人；2.原物分配顯有困難時，得變賣共有物，以
    價金分配於各共有人，或以原物之一部分分配於各共有人，
    他部分變賣，以價金分配於各共有人；以原物為分配時，如
    共有人中有未受分配，或不能按其應有部分受分配者，得以
    金錢補償之，民法第824條第1、2、3項亦有明文。再按繼承
    人有數人時，在分割遺產前，各繼承人對於遺產全部為公同
    共有；繼承人得隨時請求分割遺產，但法律另有規定或契約
    另有訂定者，不在此限，此並為民法第1151條、第1164條所
    明定。
  ㈡查被繼承人為兩造之母，於109年4月29日死亡，洪春吉為其
    配偶，前於106年10月16日死亡，兩造均為被繼承人之繼承
    人，應繼分如附表二所示等情，有戶籍謄本（除戶部分）、
    戶籍謄本（現戶部分）及舊戶籍資料在卷，是此部分之事實
    ，堪以認定。
  ㈢被繼承人於洪春吉死亡時，與洪春吉之其餘繼承人即兩造達
    成分割遺產協議，約定由其取得洪春吉名下臺灣銀行鹿港分
    行優惠儲蓄存款1,994,700元、活期儲蓄存款275,339元、定
    存500,000元，綜合存款73,434元、外匯綜合存款902,369元
    ，以及二林郵局存款389,375元、定存470,000元，二林鎮農
    會189,922元，臺中商銀二林分行39,278元及臺灣中小企銀
    二林分行399,764元（以上合計5,234,181元），以及車牌號
    碼000-000號重型機車（價值5,000元），有107年3月24日遺
    產分割協議書、財政部中區國稅局遺產稅免稅證明書及公路
    監理電子閘門在卷（參見本院卷第29頁，第39頁，第271頁
    ）。又洪春吉之臺灣銀行鹿港分行000000000000號帳戶於10
    6年10月23日提出275,000元，其二林郵局帳戶亦於同日轉出
    30萬元至000000-0-000000-0號帳號，其臺灣中小企銀二林
    分行帳戶則於同年10月30日支出350,030元（含手續費），
    有臺灣銀行鹿港分行110年11月12日鹿港營字第11050009711
    號函及附件、中華郵政股份有限公司彰化郵局110年11月23
    日彰營字第1101810130號函及附件、臺灣中小企銀二林分行
    110年11月16日二林字第1108103735號函及附件足參（參見
    同上卷第363-383頁）。而被繼承人之二林郵局（000000-0-
    000000-0號）於106年10月23日則分別有以「洪春吉」名義
    存入30萬元，及以「現金存款」方式存入20萬元，且於同年
    月30日再有以「洪森暉」名義跨行匯入35萬元之紀錄，並有
    被繼承人二林郵局存摺封面及內頁在卷（參見同上卷第343-
    347頁）。經以洪春吉與被繼承人上開帳戶間金錢往來過程
    與被告洪森暉所述內容相勾稽，堪認被告洪森暉所述應與事
    實相符，而可採信。因此，本件於被繼承人死亡時，其轉繼
    承自洪春吉之存款餘額，自應扣除被告洪森暉所轉存（含手
    續費）及提出交付之金額，而為4,236,151元（5,234,181元
    －300,030元－275,000元－73,000元－350,000元＝4,236,151元
    ）。
  ㈣又依卷附被繼承人二林郵局客戶歷史交易清單、臺灣銀行存
    摺存款歷史明細清單、彰化銀行存摺存款帳號資料及交易明
    細查詢，以及芳苑鄉農會交易明細表所示，可知被繼承人死
    亡時，其二林郵局存款餘額為583,727元，臺灣銀行鹿港分
    行存款餘額為192,130元，彰化銀行存款餘額為90,688元，
    芳苑鄉農會存款餘額則為267,922元（參見本院卷31頁，第3
    3頁，第35頁，第317頁），合計1,134,467元。
  ㈤綜上，本件被繼承人所遺留之遺產總價額應為5,375,618元（
    轉繼承自洪春吉之存款4,236,151元＋被繼承人個人存款1,13
    4,467元＋機車價值5,000元＝5,375,618元，詳如附表一），
    每位繼承人應繼分價值約為1,791,873元（5,375,618元/3＝1
    ,791,872.0000000000元，元以下四捨五入，下同）。
  ㈥本件被繼承人所遺如附表一之遺產，並無不得分割之情形，
    惟因繼承人間就遺產金額及應如何分配，意見不一，而無法
    達成分割協議，是原告請求予以裁判分割，並無不當，應予
    准許。本院審酌原告之分割方案（參見本院卷第307-312頁
    ），並未將被告洪森暉自洪春吉名下帳戶所移轉或領出之金
    額扣除，是其分配金額自不足採，又被繼承人所遺洪春吉名
    下之機車現由被告洪森暉所保管，被告洪森暉就原告將此機
    車分配由其取得之提議，未有反對意見，另酌以如每繼承人
    均分配予1,791,873元之價值，則總和將為5,375,619元（1,
    791,873元3＝5,375,619元），超出遺產總額1元，認將此1
    元之差額由原告承受（即原告分得遺產價值1,791,872元）
    ，再由兩造按應繼分比例，依附表一「分割方法」欄所示之
    方式分配遺產，符合遺產之利用與共有人之全體利益及公平
    性，亦未影響各繼承人依應繼分比例計算應分得之權利，應
    屬適當。
五、本件事證已臻明確，兩造其餘之攻擊及防禦方法，核與本件
    判決結果無影響，爰不逐一論述，附此敘明。
六、末按分割遺產之訴係必要共同訴訟，原、被告之間本可互換
    地位，且兩造均蒙其利，是本院認本件之訴訟費用應由兩造
    依附表二所示應繼分之比例負擔訴訟費用，較為公允，併此
    敘明。
七、據上論結，本件原告之訴為有理由，依家事事件法第51條，
    民事訴訟法第385條第1項前段、第80條之1、第85條第1項但
    書。
中　　華　　民　　國  　111　　年　　2　 月　　16　　日
                  家事法庭     法  官  梁晉嘉
以上正本係照原本作成。
如對本判決上訴，須於判決送達後20日之不變期間內，向本院提
出上訴狀（需按對造人數附具繕本），如委任律師提起上訴者，
應一併繳納上訴審裁判費。
中　　華　　民　　國  　111　　年　　2　 月　　16　　日
                               書記官  許喻涵 
　　　　　　　　　　　　　　　
附表一：被繼承人之遺產及分割方法
編號 遺產項目 分割方法 備註 1 二林郵局：583,727元。 由被告洪恭慶取得（含孳息）。  2 臺灣銀行：192,130元。 1.由被告洪恭慶取得其中37,855元（含孳息）。 2.由原告洪翊華取得其中154,275元（含孳息）。  3 彰化銀行：90,688元。 由原告洪翊華取得（含孳息）。  4 芳苑鄉農會：267,922元。 由被告洪恭慶取得（含孳息）。  5 臺灣銀行鹿港分行：3,397,842元。 〔優惠儲蓄存款1,994,700元＋活期儲蓄存款275,339元＋定存500,000元＋綜合存款73,434元＋外匯綜合存款（CNY196,852.02）902,369元－275,000元－73,000元＝3,745,842元－275,000元－73,000元＝3,397,842元〕 1.由被告洪恭慶取得外匯綜合存款（CNY196,852.02）902,369元（含孳息）。 2.由原告洪翊華取得優惠儲蓄存款1,994,700元中之1,546,909元（含孳息）。 3.由被告洪森暉取得餘額948,564元（含孳息）。 轉繼承自洪春吉。 6 二林郵局：559,375元。 （存款389,375元＋定存470,000元－300,000元＝559,375元） 由被告洪森暉取得（含孳息）。 轉繼承自洪春吉。 7 二林鎮農會：189,922元。 由被告洪森暉取得（含孳息）。 轉繼承自洪春吉。 8 臺中商銀二林分行：39,278元。 由被告洪森暉取得（含孳息）。 轉繼承自洪春吉。 9 臺灣中小企銀二林分行：49,734元。 （399,764元－350,030元＝49,734元）。 由被告洪森暉取得（含孳息）。 轉繼承自洪春吉。 10 車牌號碼000-000號重型機車 （價值5,000元） 由被告洪森暉取得。 轉繼承自洪春吉。  總和：5,375,618元   
附表二：兩造應繼分比例及訴訟費用負擔比例
編號 當事人 應繼分比例及訴訟費用負擔比例 1 原告洪翊華 1/3 2 被告洪恭慶 1/3 3 被告洪森暉 1/3